臺灣彰化地方法院員林簡易庭民事判決
110年度員建簡字第2號
原      告  天澄興業有限公司

法定代理人  康玉佩  
訴訟代理人  黃浩章律師
複代理人    詹汶澐律師
被      告  三和國際工程有限公司


法定代理人  陳義和  

訴訟代理人  陳佑昕  

            梁銥衿  

上列當事人間請求給付工程款事件，本院於民國111年8月19日言
詞辯論終結，判決如下：
    主  文
被告應給付原告新臺幣參拾肆萬陸仟壹佰捌拾伍元，及自民國一
一一年二月十九日起至清償日止，按年息百分之五計算之利息。
訴訟費用新臺幣參仟柒佰伍拾元由被告負擔。
本判決第一項得假執行；但被告如以新臺幣參拾肆萬陸仟壹佰捌
拾伍元為原告預供擔保後，得免為假執行。
    事實及理由
一、按訴狀送達後，原告不得將原訴變更或追加他訴。但擴張或
    減縮應受判決事項之聲明者，不在此限，民事訴訟法第255
    條第1項第3款定有明文。此規定依同法第436條第2項，於簡
    易訴訟程序亦有適用。本件原告原起訴聲明為：被告應給付
    原告新臺幣（下同）344,085元及自支付命令送達翌日起至
    清償日止，按年息5%計算之利息；嗣變更為：被告應給付原
    告346,185元及自民事起訴狀繕本送達翌日起至清償日止，
    按年息5%計算之利息，核原告所為係擴張、減縮應受判決事
    項之聲明，揆諸前開說明，應予准許。
二、原告主張：  
  ㈠就高雄市環境保護局清運車輛行車視野輔助系統安裝工程承
    攬報酬84,525元部分：
　⒈兩造係於民國107年12月22日簽訂專案施工契約書-高雄市環
    境保護局清運車輛行車視野輔助系統契約書，約定由原告就
    被告承攬高雄市政府環境保護局之清運車輛行車視野輔助系
    統進行安裝施工，每套施作費用為3,500元（未稅），原告
    應於每月月底統計當月完成之車輛安裝數量予被告，被告再
    依實際施作車輛數量於次月以即期支票或電匯方式付款予原
    告。
  ⒉原告於108年4月為被告施作高雄市政府環境保護局清潔隊23
    台車輛之行車視野輔助系統完工，且施作並無瑕疵，於108
    年4月30日向原告請款84,525元，但被告拒絕給付。
  ㈡就台中市環境保護局清運車輛行車視野輔助系統安裝工程承
    攬報酬259,560元部分：
  ⒈原告於109年4月間就被告承攬台中市政府環境保護局之車輛
　　與被告簽訂雷達警示系統、外部近側視鏡、轉彎及倒車警報
    裝置之安裝承攬契約，約定就12噸以下大型車輛安裝雷達警
    示系統每套施作費用為1,400元（包含雷達警示系統1,200元
    、外部視鏡200元，未稅）、就12噸以上大型車輛安裝雷達
    警示系統每套施作費用為1,700元（包含雷達警示系統1,200
    元、轉彎及倒車警報裝置300元、外部近側視鏡200元，未稅
    ），原告應於每月月底統計當月完成之車輛安裝數量，再由
    被告依實際施作車輛數依約付款予原告。
  ⒉原告已依約於108年8月、9月完成台中市政府環境保護局171
    台車輛之施作，且施作並無瑕疵，並向被告請款259,560元
    ，被告卻拒絕給付，且被告所抗辯瑕疵修補請求權、修補費
    用償還請求權、減少報酬請求權、損害賠償請求權等，均因
    被告瑕疵發見後1年間不行使而消滅。
  ㈢另被告於108年8月12日向原告購買取電器（中）50條、取電
    器（小）50條，價格各20元（未稅），共計2,100元（含稅
    ），原告已依約交貨，被告自應給付原告2,100元(含營業稅
    5%)，因此，依承攬及買賣之法律關係，提起本件訴訟，請
    求被告應給付上開承攬報酬及買賣價金，並聲明：被告應給
    付原告346,185元及自民事起訴狀繕本送達翌日起至清償日
    止，按年息5%計算之利息。
三、被告則以： 
  ㈠就高雄市環境保護局清運車輛行車視野輔助系統安裝工程承
    攬報酬84,525元部分：原告就高雄市環境保護局清運車輛行
    車視野輔助系統安裝工程（被告提供材料供原告施工），原
    應於施作完畢後退回全部剩餘材料，然被告核銷後發現，原
    告退回材料有短少情形，而該原告短少退回材料價值為333,
    566元。
　㈡就台中市環境保護局清運車輛行車視野輔助系統安裝工程承
    攬報酬259,560元部分：原告就承作台中市環境保護局清運
    車輛行車視野輔助系統安裝工程中，有未完工或瑕疵之處，
    致車輛本體有諸多損害，造成被告損害48,300元，又因原告
    延遲完工，被告因此遭被台中市政府環保局罰款3,766元，
    被告更因此再找其他廠商接手原告在台中市環境保護局清運
    車輛行車視野輔助系統安裝工程，被告再支付該其他廠商10
    9,166元。
  ㈢另被告確有收受原告所交付之取電器。
  ㈣被告認為原告沒有退還高雄市環境保護局清運車輛行車視野
    輔助系統安裝工程剩餘材料價值為333,566元，且原告就台
    中市環境保護局清運車輛行車視野輔助系統安裝工程有部分
    沒有施作，部分有瑕疵，造成被告損害48,300元，又因原告
    延遲完工，被告因此遭被台中市政府環保局罰款3,766元，
    被告更因此再找其他廠商接手原告在台中市環境保護局清運
    車輛行車視野輔助系統安裝工程，被告再支付該其他廠商10
    9,166元，原告上開請求346,185元，經被告抵銷上開原告應
    給付被告金額333,566元、48,300元、3,766元、109,166元
    後，被告無庸再給付原告任何款項等語，並聲明：原告之訴
    駁回。
四、本院之判斷： 
  ㈠就高雄市環境保護局清運車輛行車視野輔助系統安裝工程承
    攬報酬84,525元部分：
　  原告主張兩造於107年12月22日簽訂專案施工契約書-高雄市
    環境保護局清運車輛行車視野輔助系統契約書，為被告所不
    爭執，並提出上開專案施工契約書-高雄市環境保護局清運
    車輛行車視野輔助系統契約書為證，自堪信原告此部分主張
    為真實，故兩造間就高雄市環境保護局清運車輛行車視野輔
    助系統安裝工程成立承攬契約關係應可認定。惟被告對於原
    告據此關係向其請求給付剩餘報酬84,525元，則以前揭情詞
    置辯，是本件應予審究者厥為：原告就此部分承攬報酬請求
    權是否存在？經查：
　⒈按因契約互負債務者，於他方當事人未為對待給付前，得拒
    絕自己之給付，民法第264條第1項前段定有明文。又所謂同
    時履行之抗辯，乃係基於雙務契約而發生，倘雙方之債務，
    非本於同一之雙務契約而發生，縱令雙方債務在事實上有密
    切之關係，或雙方之債務雖因同一之雙務契約而發生，然其
    一方之給付，與他方之給付，並非立於互為對待給付之關係
    者，均不能發生同時履行之抗辯；承攬人苟無特別約定，固
    負有將工作物剩餘材料返還於定作人之義務，但此項義務，
    與定作人給付報酬之義務，並無對價關係。定作人不得以承
    攬人未返還剩餘材料，而拒絕自己之給付（最高法院59年臺
    上字第850號、63年臺上字第2327號判例意旨參照）。
　⒉承上，兩造間就高雄市環境保護局清運車輛行車視野輔助系
    統安裝工程，既屬承攬契約，則依上列說明，被告自不得以
    原告未返還剩餘材料，而拒絕自己之給付。
  ⒊再觀以高雄市環境保護局清運車輛行車視野輔助系統安裝工
    程契約書，亦可知兩造並未約定原告應返還被告剩餘材料後
    ，被告始應支付承攬報酬，此外，被告更未陳明並舉證兩造
    間約定於原告返還被告剩餘材料後，被告始應支付承攬報酬
    ，僅稱此情是依據業界及工程界慣例，材料由業者提供，施
    工的人用剩的本來就要退還等語，但原告就此業界慣例則為
    否認，是被告抗辯原告未於施作完畢後退回全部剩餘材料價
    值為333,566元，而拒絕給付高雄市環境保護局清運車輛行
    車視野輔助系統安裝工程剩餘承攬報酬84,525元，自屬無據
    。
　㈡就台中市環境保護局清運車輛行車視野輔助系統安裝工程承
    攬報酬259,560元部分：
　  原告於109年4月間就被告承攬台中市政府環境保護局之車輛
　　與被告簽訂雷達警示系統、外部近側視鏡、轉彎及倒車警報
    裝置之安裝承攬契約，約定就12噸以下大型車輛安裝雷達警
    示系統每套施作費用為1,400元（包含雷達警示系統1,200元
    、外部視鏡200元，未稅）、就12噸以上大型車輛安裝雷達
    警示系統每套施作費用為1,700元（包含雷達警示系統1,200
    元、轉彎及倒車警報裝置300元、外部近側視鏡200元，未稅
    ），為被告所不爭執，自堪信原告此部分主張為真實，故兩
    造間就台中市環境保護局清運車輛行車視野輔助系統安裝工
    程成立承攬契約關係應可認定。惟被告對於原告據此關係向
    其請求給付剩餘報酬259,560元，則以前揭情詞置辯，是本
    件應予審究者厥為：原告就此部分承攬報酬請求權是否存在
    ？經查：
　⒈按定作人之瑕疵修補請求權、修補費用償還請求權、減少報
    酬請求權、損害賠償請求權或契約解除權，均因瑕疵發見後
    1年間不行使而消滅，民法第514條第1項定有明文。次按承
    攬工作物因可歸責於承攬人之事由，致工作物發生瑕疵損害
    ，定作人依民法第495條規定請求損害賠償，其權利行使期
    間，民法債編各論基於承攬之性質及法律安定性，認應從速
    行使，修正後民法第514條第1項已定有短期時效，自應優先
    適用；民法第514條第1項有關定作人損害賠償請求權因1年
    間不行使而消滅之適用範圍，乃指同法第495條第1項所定因
    工作「瑕疵」所生定作人之損害賠償請求權而言（最高法院
    96年度第8次民事庭會議決議、96年度台上字第2622號、95
    年度台上字第630號判決意旨參照）。再按民法第514條第1
    項所定之定作人減少報酬請求權，一經行使，即生減少報酬
    之效果，應屬形成權之性質，該條項就定作人減少報酬請求
    權所定之一年期間為除斥期間（最高法院71年台上字第2996
    號判例意旨可參）。又定作人請求承攬人負瑕疵擔保責任之
    期間，分為瑕疵發見期間及權利行使期間。前者謂定作人非
    於其期間內發見瑕疵，不得主張其有瑕疵擔保權利之期間，
    民法第498條至第501條之規定屬之；後者指擔保責任發生後
    ，定作人之權利應於一定期間內行使，否則歸於消滅之期間
    ，民法第514條之規定屬之（最高法院86年度台上字第2903
    號判決意旨參照）。再觀諸前開民法第514條第1項法條明文
    規定各項請求權「均因瑕疵發現後」1年間不行使而消滅，
    可知上揭各權利之行使期間起點均自「瑕疵發見後」起算(
    最高法院101年度台上字第1960號判決意旨參照）。且按承
    攬人完成工作，應使其具備約定之品質及無減少或滅失價值
    或不適於通常或約定使用之瑕疵（民法第492條參照）。是
    以同法第514條所謂發見瑕疵，應以定作人已發見工作物不
    具約定品質、減少價值，或不適於通常或約定者，始可謂已
    發見瑕疵，而得以計算行使權利之期間。
　⒉原告於民事答辯狀中自承：原告於台中清潔隊大雅區施工期
    間，未依規定施工，導致清潔隊車輛受損，被告於108年9月
    5日即通知原告，說明大雅區清潔隊反映原告安裝完後，線
    外露，應盡速改善，被告並於108年9月9日再次反應，業主
    反映施工人員在施工時損壞檔泥板外觀，後續會有賠償問題
    ，應改善施工品質。被告又於108年9月21日通知原告，大雅
    區清潔隊反映車牌號碼：000-00號車輛雷達線斷掉和外部近
    側視鏡快掉下來，請過去改善施工品質。被告並於108年10
    月22日再次反映，大雅區清潔隊反應施工問題多，線路露出
    等等問題，依舊沒有改善，原告前後已經延宕一個多月未處
    理此問題，導致影響後續完工日程，原告卻置之不理且不改
    善，且原告所陳的請款明細表旁邊皆未有業主認可的簽名，
    且業主並不認可完工，故該區的簽收單共有14台車輛業主並
    不簽名認可完工，導致被告的履約期限過期，衍生後續延遲
    完工的裁罰問題及經了解大雅區清潔隊共有14台車輛的檔泥
    板有受損及其餘12台車輛施工品質有問題要改善，共26台車
    待改善，業主希望被告復原受損的檔泥板問題及改善其餘12
    台未完成問題，上述裁罰問題及檔泥板受損問題，原告皆未
    出面與被告人員說明該如何處理，未盡施工人員之工作義務
    ，逕漠不關心，僅一通電話說明手頭工作太多，無法繼續處
    理，導致工期嚴重落後，致使被告超出合約施工期間並受到
    工期逾期之裁罰，與後續大雅區清潔隊復原受損一案費用，
    應皆由原告負擔，故原告應賠償大雅區清潔隊復原受損一案
    費用與工期逾期之裁罰費用。及沙鹿區清潔隊2台車施工未
    完成，車牌號碼：000-00號車輛，故障原因為螺絲沒鎖好，
    導致側鏡飛掉不見，另車牌號碼：000-00號車輛，故障原因
    為雷達有問題，沒動作感應和龍井清潔隊3台施工未完成，
    車牌號碼：00-000號、車牌號碼：000-0000號、車牌號碼：
    000-00號，故障原因：均為雷達未完成等語。
　⒊則本件原告於108年9月、10月間即已知悉台中市環境保護局
    清運車輛行車視野輔助系統安裝工程有瑕疵，則應自109年9
    月、10月發見瑕疵時起1年內行使修補費用償還請求權、減
    少報酬請求權、損害賠償請求權，而原告於109年12月28日
    始起訴本件，被告遲至本院審理時方主張原告就台中市環境
    保護局清運車輛行車視野輔助系統安裝工程未完工或瑕疵之
    處，造成被告損害48,300元，又延遲完工，被告因此遭被台
    中市政府環保局罰款3,766元，被告更因此再找其他廠商接
    手原告在台中市環境保護局清運車輛行車視野輔助系統安裝
    工程，被告再支付該其他廠商109,166元，顯已超過知悉瑕
    疵1 年內行使修補費用償還請求權、減少報酬請求權、損害
    賠償請求權之除斥期間。揆諸前揭說明，被告自不得行使台
    中市環境保護局清運車輛行車視野輔助系統安裝工程之修補
    費用償還請求權、減少報酬請求權、損害賠償請求權，則被
    告抗辯原告就台中市環境保護局清運車輛行車視野輔助系統
    安裝工程有上開瑕疵、遲延等，而拒絕給付台中市環境保護
    局清運車輛行車視野輔助系統安裝工程剩餘承攬報酬259,56
    0元，亦屬無據。
　㈢另原告主張被告於108年8月12日向原告購買取電器（中）50
    條、取電器（小）50條，價格各20元（未稅），共計2,100
    元（含稅），原告已依約交貨，被告自應給付原告2,100元
    ，而被告對此亦自承確有收受原告所交付2,000元取電器，
    原告自得請求被告給付該部分貨款2,100元(含營業稅5%)。
五、綜上所述，原告依承攬及買賣之法律關係，請求被告給付34
    6,185元及自民事起訴狀繕本送達翌日即111年2月19日(因原
    告未釋明被告何時收受民事起訴狀繕本，應以原告於本院11
    1年2月18日審理時陳明上開變更聲明翌日起算)起至清償日
    止，按年息5%計算之利息，為有理由，應予准許。
六、本判決原告勝訴部分，係適用民事訴訟法第427條第1項簡易
    訴訟程序所為被告敗訴之判決，依同法第389條第1項第3款
    規定，應依職權宣告假執行。並依同法第392條第2項規定，
    依職權宣告被告如預供相當之擔保，得免為假執行。
七、本件事證已臻明確，兩造其餘之攻擊防禦方法及所提證據，
    於判決結果不生影響，爰不一一論述。
八、訴訟費用負擔之依據：民事訴訟法第78條。
中　　華　　民　　國　　111 　年　　9 　　月　　30　　日
                  臺灣彰化地方法院員林簡易庭
                          法  官  楊鑫忠
以上正本係照原本作成。
如對本判決不服提起上訴，應於送達後20日內，向本院提出上訴
狀並表明上訴理由(須按對造人數附繕本) 。
中　　華　　民　　國　　111 　年　　9 　　月　　30　　日
                            書記官  張清秀